【裁判字號】    96,上易,2653
【裁判日期】    970123
【裁判案由】    詐欺
【裁判全文】
臺灣高等法院刑事判決                96年度上易字第2653號
    上  訴  人  台灣板橋地方法院檢察署檢察官
    上  訴  人
    即  被  告  丙○○
    上  訴  人
    即  被  告  乙○○
上列上訴人因被告等詐欺案件，不服臺灣板橋地方法院96年度易
字第486號，中華民國96年5月25日、9月13日第一審判決（起訴
案號：臺灣板橋地方法院檢察署95年度偵字第21450號），提起
上訴，本院判決如下：
    主  文
原判決關於被告乙○○部分撤銷。
乙○○共同意圖為自己不法之所有，以詐術使人將本人之物交付
，累犯，處有期徒刑肆月，如易科罰金，以銀元參佰元折算壹日
，減為有期徒刑貳月，如易科罰金，以銀元參佰元折算壹日。
其餘上訴駁回。
    事  實
一、乙○○前於民國93年間因重利案件，經本院以92年度上訴字
    第2238號判處有期徒刑4月，如易科罰金以銀元 3百元折算1
    日確定，於93年 9月16日易科罰金執行完畢，仍不知悔改。
    丙○○、乙○○二人於94年間起，在坐落臺北縣新莊市○○
    段31、35、69、90、92地號土地上，共同開設飛迅車業商行
    （下簡稱飛迅車行；該車行負責人登記為丙○○），該車行
    之維修部歸丙○○所有，車行之中古車販賣部則歸乙○○所
    有。嗣因丙○○無力償還其母積欠丁○○之債務，丙○○於
    95年4月21日與丁○○簽訂讓渡書，以新台幣（下同）4 百
    萬元之代價，將飛迅車行讓與丁○○，以清償其母所欠債務
    ，俟丁○○當日在車行盤點財物時（此際丙○○已先行離去
    ），乙○○經車行員工邱弘旭通知後立即趕至車行，經丁○○告知並提示上開讓渡書予乙○○閱覽而獲悉丙○○已將飛
    迅車行讓與丁○○後，乙○○就該車行現場之中古車所有權
    歸屬與丁○○發生口角爭執。詎丙○○、乙○○二人均明知
    丙○○已將上開車行全部讓與丁○○，其二人竟意圖為自己
    不法所有之犯意聯絡，丙○○於同月23日下午5、6時許撥打
    電話要求乙○○儘速將上開車行再出售他人牟利，乙○○隨
    即對外張貼讓售飛迅車行之廣告，嗣由乙○○於同月25日在
    上址飛迅車行辦公室，以2百萬元之價錢，將車行（不含中
    古車輛）讓售予甲○○，致甲○○陷於錯誤，與乙○○簽定
    讓與合約，並依約交付訂金20萬元予乙○○。後經甲○○發
    現上開車行前已讓與丁○○而查覺受騙，並報警查悉上情。
二、案經甲○○訴由臺北縣政府警察局新莊分局報請臺灣板橋地
    方法院檢察署檢察官偵查後聲請簡易判決處刑，經原審認不
    得以簡易判決處刑，改依通常程序審理。
    理  由
一、證據能力：
    按被告以外之人於審判外之陳述， 雖不符刑事訴訟法第159
    條之1至第159條之4規定， 而經當事人於審判程序同意作為
    證據，法院審酌該言詞陳述或書面陳述作成時之情況，認為
    適當者，亦得為證據；又當事人、代理人或辯護人於法院調
    查證據時，知有第159條第1項不得為證據之情形，而未於言
    詞辯論終結前聲明異議者，視為有前項之同意，此據同法第
    159條之5規定甚明。查證人丁○○於警詢、原審簡易程序中
    之證述及證人即告訴人甲○○於警詢中之陳述，固均係審判
    外之言詞陳述，惟被告丙○○、檢察官於原審審判及本院審
    判時就上述證據方法之證據能力均陳明「沒意見」等語，且
    迄於本院言詞辯論程序終結前，復未就證據能力部分聲明異
    議，且證人丁○○原審簡易程序中向法官所為之陳述，復經
    具結在案，是本院審酌上開證據資料製作時之情況，尚無違
    法不當及證明力明顯過低之瑕疵，亦認為以之作為證據應屬
    適當，故揆諸前開規定，爰依刑事訴訟法第159條之5規定，
    認前揭證據資料均有證據能力。
二、訊據被告丙○○固對於上揭時地，以4百萬元之代價， 將飛
    迅車行讓與丁○○，以清償其母所欠債務之事實坦承不諱，
    惟矢口否認有與共同被告乙○○共同詐欺取財之犯行，辯稱
    ：飛迅車行不是伊頂讓給甲○○的，伊也沒有打電話叫乙○○將車行賣給第三人，伊亦未拿到乙○○頂讓車行給第三人
    的價款，是伊與乙○○並非詐欺共犯云云。另訊據被告乙○○固對於上揭時地， 其以2百萬元之價錢將飛迅車行讓售予
    告訴人甲○○，並收取甲○○所交付之定金20萬元之事實坦
    承不諱，惟矢口否認有共同詐欺取財之犯行，辯稱：丙○○
    將車行抵給丁○○，是為清償丙○○母親積欠的債務，而伊
    將上開車行以2百萬元賣給甲○○的事，丙○○也知道， 是
    丙○○打電話向伊說其會跟丁○○解決，並說其要跑路，要
    求伊把車行賣掉，伊才會這麼做，但伊並沒有要詐騙甲○○
    云云。另原審辯護人則為被告乙○○辯護稱：被告乙○○並
    未同意丙○○將車行抵給丁○○，也未參與該讓與車行之行
    為，乙○○自不受該讓與行為所拘束，且丁○○欲接收車行
    時，乙○○有出面阻止，益見乙○○並不承認丙○○將車行
    抵給丁○○之行為，則乙○○事後縱將車行出售於甲○○，
    亦與詐欺罪無關，又乙○○當時既有與甲○○約定要找地主
    簽約，顯見乙○○有履約之意思，其並無詐欺行為云云。惟
    查：
(一)被告丙○○、 共同被告乙○○2人於94年間起在上址共同開
    設飛迅車行，車行之維修部歸丙○○所有，車行之中古車販
    賣部則歸乙○○所有，嗣丙○○於95年4月21日以4百萬元代
    價，將飛迅車行讓與證人丁○○，以清償其母積欠之債務後
    ，共同被告乙○○復於同月25日以2百萬元之價錢， 將上開
    車行（不含中古車輛）售予甲○○，並收取甲○○所交付之
    訂金20萬元等事實，業據被告丙○○、共同被告乙○○分別
    於警詢、原審簡易程序調查及歷次審判中供證在卷，且分據
    證人丁○○於警詢、原審簡易程序、審理中及證人即告訴人
    甲○○於警詢、原審審判中證述屬實，並有被告丙○○擔任
    共同發票人之本票、內容記載丙○○將自己所有之飛迅車行
    所屬產業賣給丁○○之讓渡書、共同被告乙○○將飛迅車行
    讓售甲○○所簽定之讓與合約書、飛迅車行之臺北縣政府營
    利事業登記證（以上均影本）各1紙在卷可稽， 堪信屬實。
(二)被告丙○○、乙○○固均否認有被訴共同詐欺取財之犯行，
    並均以前詞置辯。惟查：證人丁○○於原審審判中證稱：伊
    跟丙○○簽約時的本意是讓與整間車行的全部，包括停放在
    車行現場的中古車，約有10部左右，不只有維修部分而已，
    乙○○於點交當天過來車行爭執後，伊當場與丙○○聯絡後
    ，才知道車行賣中古車那部分有爭議，整個車行不是全部屬
    於丙○○的等語，與上開讓渡書記載丙○○將自己所有之飛
    迅車行所屬產業賣給丁○○等情相符。又共同被告乙○○於
    原審審判中結證稱：丙○○於95年4月23日晚上5、6點多 ，
    撥打0000000000號行動電話給伊，叫伊趕快把車行頂讓出去
    ，伊說辦頂讓的事情要其出面，丙○○就說他被兄弟押著，
    不方便出面，並說到時候會叫他的女友出來向伊拿相關資料
    回去給他簽名，所以伊才把車行再頂讓給甲○○；丙○○確
    實有打電話給伊，叫伊再將車行頂讓給第三人，而且丙○○
    說丁○○的事情他會處理，叫伊放心，叫伊趕快把車行頂讓
    出去等語，於本院審判中亦為相同之陳述 (見本院97年1月9
    日審判筆錄)。另證人甲○○於原審審判中亦證稱： 伊當時
    是頂讓飛訊車行的汽車維修部，包括裡面的機械、零件全部
    ，另包括場房兩間，場地的租約就變更為伊的名義，還有包
    括整個車行的營業登記項目、招牌，簽約範圍不包括中古車
    ，因為當時現場也已經沒有放中古車等語，並與乙○○將飛
    迅車行讓售甲○○所簽定之讓與合約書所載情形相符。綜上
    ，足認被告丙○○於95年4月21日已將飛迅車行 讓與證人丁○○以抵償債務，並經丁○○在場點交，且共同被告乙○○
    於同月25日將上開車行（不含中古車輛部分）讓與證人甲○○前，被告丙○○、乙○○均已知悉該車行前經丙○○轉讓
    與丁○○，而共同被告乙○○僅對於其所有之中古車部分是
    否亦在讓與之範圍內有爭執而已。茲被告丙○○係負責經營
    該車行維修部，而被告乙○○係負責經營飛迅車行之中古車
    販賣部，業據被告丙○○、乙○○供證在卷，則被告丙○○
    就其自己所有並負責經營之維修部分，有自由處分之權利，
    而就被告乙○○所有並負責經營之中古車販賣部固無處分讓
    與之權限，然被告丙○○、乙○○既均明知丙○○前已將其
    所有並負責經營之車行維修部，處分轉讓予丁○○，則被告
    乙○○竟仍因被告丙○○以電話指示其再將車行出售他人牟
    利，而未將上情告知甲○○之情形下， 即以2百萬元之價錢
    將上開車行（不包含中古車輛部分），再讓售予甲○○，且
    被告乙○○將飛迅車行讓售甲○○時，係向甲○○表示該車
    行產權清楚，其可以做主，並一直要甲○○趕快付錢等情，
    業據證人甲○○於原審審判中證述明確，被告乙○○於原審
    審判中亦供承：伊當時確有向甲○○說伊可以負責車行的事
    等語，致甲○○誤信以為其可取得車行維修部分之所有權，
    而陷於錯誤，與乙○○簽定飛迅車行之讓與合約書，並依約
    交付訂金20萬元予乙○○，造成該車行維修部一物二賣之現
    象，則被告丙○○、被告乙○○二人顯有不法所有之意圖及
    詐術之施行，自無疑義。
(三)至於被告丙○○雖辯稱：伊並沒有叫乙○○把車行賣給第三
    人，且乙○○偷拿伊放在車行的公司資料云云，惟與證人即
    被告乙○○上開供證之情節不符。又上開車行維修部既係被
    告丙○○個人所有並負責經營，在被告乙○○、被告丙○○
    二人間亦無任何爭議，且被告乙○○所有之中古車於證人丁○○點交時，經被告乙○○到場爭執後，已全部由被告乙○○取回並駛離車行一節，亦據被告乙○○所自承，核與證人
    丁○○於原審審判中所證相符，是上開車行維修部分是否再
    行出售，與被告乙○○之利益已無關聯，是衡情被告乙○○
    處分上開維修部前，應係經由被告丙○○之授意後，始將該
    維修部再讓售他人，較合於常理。故被告乙○○供證是丙○○打電話要求伊快點把車行賣掉等語，應屬可採。被告丙○○上開所辯，顯係卸責之詞，不足採信。是以，本件被告乙○○出售上開車行予甲○○既係被告丙○○之授意，則被告
    丙○○、乙○○二人，就重複讓售被告丙○○負責經營維修
    部予證人甲○○之詐欺取財犯行，顯有犯意之聯絡及行為分
    擔，甚為明確。
(四)綜上所述，被告2人均辯稱渠等均非詐欺共犯云云， 尚非足
    採。本案事證明確，被告等之詐欺取財犯行，洵堪認定，應
    依法論科。
(五)被告乙○○於本院審判中雖另辯稱：被告丙○○與丁○○有
    串通的嫌疑，並提出監視錄影光碟及隨身碟等，證明內容有
    查丙○○當時把保全的插頭拔掉的影像云云，惟查，此為被
    告丙○○所否認，而被告丙○○與證人丁○○間的買賣關係
    ，業據證人丁○○於原審證述甚詳，縱使被告丙○○有將保
    全系統拔除，亦不能依此認定與丁○○間有串通之情。被告
    乙○○於上訴後方提出上開之抗辯，應屬事後推卸責任之詞
    ，尚不足採為被告有利之認定，並予敘明。
三、法律之比較適用：
    查被告丙○○行為後，刑法於94年2月2日修正公布，於95年
    7月1日施行。按行為後法律有變更者，適用行為時之法律，
    但行為後之法律有利於行為人者，適用最有利於行為人之法
    律，現行刑法第2條第1項訂有明文。 此條規定乃與刑法第1
    條罪刑法定主義契合，而貫徹法律禁止溯及既往原則，係規
    範行為後法律變更所生新舊法律比較適用之準據法，是刑法
    第2條本身雖經修正，但刑法第2條既屬適用法律之準據法，
    本身尚無比較新舊法之問題，應一律適用裁判時之現行刑法
    第2條規定以決定適用之刑罰法律，合先敘明。 又以本次刑
    法修正之比較新舊法，應就罪刑有關之共犯、未遂犯、想像
    競合犯、牽連犯、連續犯、結合犯，以及累犯加重、自首減
    輕暨其他法定加減原因（如身分加減）與加減例等一切情形
    ，綜其全部罪刑之結果而為比較， 最高法院95年5月23日95
    年度第8次刑庭會議決議可資參照。經查：
  1.刑法部分條文已於94年2月2日修正公布，自95年7月1日生效
    施行；其中刑法第33條第5款關於罰金之規定，已將「 一元
    以上」修正為「新台幣一千元以上，以百元計算之。」茲被
    告等所犯均屬刑法第339條第1項有科罰金之規定，其法定罰
    金刑之最低數額既已變更，且比較上述修正前、後之刑法規
    定，以被告等行為時關於科處罰金刑之法律較有利於被告。
  2.刑法第28條共犯之規定，於修正施行前之規定為：「二人以
    上共同實施犯罪之行為者，皆為正犯」，修正施行後之規定
    則為：「二人以上共同實行犯罪之行為者，皆為正犯」，揆
    諸本條之修正理由係為釐清陰謀共同正犯、預備共同正犯是
    否合乎本條規定之正犯要件。而本案被告乙○○共同詐欺犯
    行，既屬實行犯罪行為之正犯，刑法第28條之修正內容，對
    被告並無「有利或不利」之影響，無比較新舊法適用之問題
    （最高法院95年度台上字第第5589號判決意旨參照）。
  3.刑法47條有關累犯之規定，修正前規定：「受有期徒刑之執
    行完畢，或受無期徒或有期徒刑一部之執行而赦免後，五年
    以內再犯有期徒刑以上之罪者，為累犯，加重本刑至二分之
    一。」，而修正後則規定：「受執刑之執行完畢，或一部之
    執行而赦免後，五年以內故意再犯有期徒刑以上之罪者，為
    累犯，加重本刑至二分之一」，因本件被告乙○○係故意犯
    罪，故上述新舊法之規定，於被告並無「有利或不利」之情
    形，應無比較新舊法適用之問題（最高法院95年台上字第55
    89號判決意旨參照）。
  4.另刑法施行法第1條之1第1項規定：「 中華民國九十四年一
    月七日刑法修正施行後，刑法分則編所定罰金之貨幣單位為
    新台幣」。同法條第二項規定：「九十四年一月七日刑法修
    正時，刑法分則編未修正之條文定有罰金者，自九十四年一
    月七日刑法修正施行後，就其所定數額提高為『三十倍』。
    但七十二年六月二十六日至九十四年一月七日新增或修正之
    條文，就其所定數額提高為三倍。」。揆其立法說明，係「
    考量新修正之刑法施行後，不再適用『現行法規所定貨幣單
    位折算新台幣條例』，為使罰金數額趨於一致，避免衍生新
    舊法比較適用問題，以緩和實務適用法律之衝擊之前提下，
    規定第二項如上」，顯見刑法施行法第1條之1增訂後，刑法
    條文定有罰金者，其貨幣單位即應改為新臺幣，且無再適用
    罰金罰鍰提高標準條例第1條提高倍數規定之餘地（最高法
    院96年度台上字第1464號判決採同一見解），併此敘明。
  5.綜合上述各條文修正前後之比較，以被告行為時之法律較有
    利於行為人，就新舊法有比較之部分，自應適用修正前刑法
    之相關規定予以論處。
四、核被告丙○○、乙○○所為，均係犯刑法第339條第1項之詐
    欺取財罪。被告丙○○、乙○○2人，就上開詐欺犯行， 有
    犯意聯絡及行為分擔，俱屬共同正犯。末查被告前有事實欄
    所載犯罪執行完畢紀錄， 有本院被告前案紀錄1份在卷可稽
    ，其受有期徒刑之執行完畢， 5年以內故意再犯有期徒刑以
    上之罪，為累犯，應依刑法第47條第1項規定加重其刑。
五、原審予以被告乙○○論罪科刑，固非無據，惟查以，被告乙○○犯罪時間在96年4月24日以前， 合於中華民國九十六年
    罪犯減刑條例第2條第1項第3款之規定， 原審未及減刑適用
    ，尚有未合。公訴人上訴意旨認被告乙○○犯後否認犯行，
    態度不佳，未與被害人達成和解，原審量刑過輕，請求從重
    量處，及上訴人即被告乙○○上訴意旨仍執前詞，否認犯罪
    ，指摘原判決不當，請求撤銷改判，均無理由，惟原判決關
    於被告乙○○部分既有上開可議之處，自應由本院撤銷撤銷
    改判。爰審酌被告犯罪之動機、目的、手段，告訴人甲○○
    所受之損害，被告於原審審判中表示願意將所收取訂金20萬
    元返還於甲○○，惟雙方尚未達成民事上和解，及被告犯後
    態度等一切情狀，量處如主文所示之刑，以資懲儆。又被告
    乙○○行為時之易科罰金折算標準，修正前罰金罰鍰提高標
    準條例第二條前段（現已刪除）規定，就其原定數額提高為
    1百倍折算1日，則本件被告行為時之易科罰金折算標準，應
    以銀元3百元折算1日，經折算為新臺幣後， 應以新臺幣9百
    元折算1日。惟修正公布施行之刑法第41條第1項前段則規定
    ：「犯最重本刑為五年以下有期徒刑以下之刑之罪，而受六
    個月以下有期徒刑或拘役之宣告者，得以新臺幣一千元、二
    千元或三千元折算一日，易科罰金。」比較修正前後之易科
    罰金折算標準，以95年7月1日修正公布施行前之規定，較有
    利於被告，是本件應依刑法第2條第1項前段規定，適用修正
    前刑法第41條第1項前段、修正前罰金罰鍰提高標準條例第2
    條規定，諭知被告乙○○易科罰金之折算標準。
六、原審對於被告丙○○部分，因認其罪證明確，予以論罪科刑
    ，並引用刑法第2條第1項前段、第28條、第339條第1項、修
    正前刑法第41條第1項前段，刑法施行法第1條之1第1項、第
    2項前段，修正前罰金罰鍰提高標準條例第2條，中華民國九
    十六年罪犯減刑條例第2條第1項第3款、第7條、第9條之規
    定。並審酌被告丙○○犯罪之動機、目的、手段，告訴人甲○○所受之損害，被告丙○○迄未賠償告訴人甲○○，暨其
    犯後否認犯行之態度等一切情狀，量處有期徒刑3月， 以資
    懲儆。復以被告丙○○行為時之易科罰金折算標準，修正前
    刑法第41條規定：「犯最重本刑為五年以下有期徒刑以下之
    刑之罪，而受六個月以下有期徒刑或拘役之宣告，因身體、
    教育、職業、家庭之關係或其他正當事由，執行顯有困難者
    ，得以（銀元）一元以上（銀元）三元以下折算一日，易科
    罰金。但確因不執行所宣告之刑，難收矯正之效，或難以維
    持法秩序者，不在此限。併合處罰之數罪，均有前項情形，
    其應執行之刑逾六月者，亦同。」並依罰金罰鍰提高標準條
    例第2條規定，就易科罰金折算1日之數額提高為1百倍。 修
    正後刑法第41條規定：「犯最重本刑為五年以下有期徒刑以
    下之刑之罪，而受六個月以下有期徒刑或拘役之宣告者，得
    以新臺幣一千元、二千元或三千元折算一日，易科罰金。但
    確因不執行所宣告之刑，難收矯正之效，或難以維持法秩序
    者，不在此限。前項規定於數罪併罰，其應執行之刑未逾六
    月者，亦適用之。」 而罰金罰鍰提高標準條例第2條有關易
    科罰金折算1日之數額提高倍數規定，即不再適用。 茲比較
    修正前後易科罰金之折算標準，以修正前刑法第41條規定對
    被告較為有利。是本件應依刑法第2條第1項前段規定，適用
    修正前刑法第41條第1項前段， 修正前罰金罰鍰提高標準條
    例第2條規定，諭知被告丙○○易科罰金之折算標準。 又以
    被告丙○○上開犯罪時間在96年4月24日以前， 合於中華民
    國九十六年罪犯減刑條例第2條第1項第3款之規定， 應減其
    宣告刑2分之1，並諭知易科罰金之折算標準。核其認事用法
    ，尚無不合，量刑亦稱妥適，上訴人即被告丙○○上訴意旨
    仍執前詞，否認犯罪，指摘原判決不當，請求撤銷改判，並
    無理由，此部分上訴應予駁回。
據上論斷，應依刑事訴訟法第368條、第369條第1項前段、第364
條、第299條第1項前段，刑法第2條第1項前段、第28條、 第339
條第1項、第47條第1項，修正前刑法第41條第1項前段， 刑法施
行法第1條之1第1項、第2項前段，修正前罰金罰鍰提高標準條例
第2條，中華民國九十六年罪犯減刑條例第2條第1項第3款、 第7
條、第9條，判決如主文。
本案經檢察官周誠南到庭執行職務。
中    華    民    國    97    年     1    月    23    日
            刑事第４庭    審判長法  官  沈宜生
                                法  官  鄭水銓
                                法  官  周煙平
以上正本證明與原本無異。
不得上訴。
                                書記官  蕭麗珍
中    華    民    國    97    年    1     月    29    日
附錄：本案論罪科刑法條全文
刑法第339條第1項
意圖為自己或第三人不法之所有，以詐術使人將本人或第三人之
物交付者，處5年以下有期徒刑、拘役或科或併科1千元以下罰金
。
以前項方法得財產上不法之利益或使第三人得之者，亦同。
前二項之未遂犯罰之。


司法院資訊處製作；財團法人民間司法改革基金會備份。
